臺灣高雄地方法院民事判決　　　　　　　100年度訴字第816號
原　　　告　財政部國有財產局台灣南區辦事處
法定代理人　李政宗
訴訟代理人　何旭苓律師
複　代理人　陳威延律師
被　　　告　陳天成
訴訟代理人　余景登律師
上列當事人間請求塗銷所有權移轉登記事件，本院於民國100 年
10月12日言詞辯論終結，判決如下：
    主      文
被告應於原告給付新臺幣貳仟玖佰零伍元之同時，將高雄市○○
區○○段一一四二之一二地號土地（面積六十四平方公尺、權利
範圍全部）於民國九十二年十一月十二日以買賣為原因之所有權
移轉登記予以塗銷，回復登記為國有（管理機關財政部國有財產
局）。
訴訟費用由被告負擔。
    事實及理由
一、原告主張：被告於民國91年8 月9 日簽立切結書，切結其確
    為坐落高雄市○○區○○段1142之12地號土地（面積64平方
    公尺，下稱系爭土地）上建物（門牌號碼高雄市○○區○○
    路1 巷82弄12號，整編前門牌號碼為高雄市旗津區三民巷56
    號，下稱系爭建物）之所有人，並以每平方公尺新臺幣（下
    同）45元，總價2,905 元之價格向原告承購系爭土地（下稱
    系爭契約）。惟原告嗣後查知系爭土地原為訴外人交通部高
    雄港務局（下稱港務局）管理之宿舍用地，系爭建物為被告
    之父即訴外人陳亨旺於任職港務局期間，受配住之宿舍，被
    告切結之內容應有不實。系爭土地為港務局管理之宿舍用地
    ，依國有財產法第52條之2 及國有財產法施行細則第55條之
    3 第1 項之規定，依法不得出售，故系爭契約違反強制規定
    ，應屬無效，被告應負回復原狀之責。縱系爭契約並非無效
    ，被告虛偽切結其為系爭建物之所有權人，原告受詐欺而出
    售系爭土地，亦得撤銷受詐欺之意思表示，原告於99年6 月
    4 日向被告為撤銷意思表示之通知，被告於同年月7 日收受
    ，系爭契約已因撤銷而視為自始無效，被告應負回復原狀之
    責；倘認原告不得撤銷系爭契約，因被告為不實之切結，原
    告尚得援引切結書之約定，解除系爭契約，並以本件起訴狀
    繕本之送達為解除系爭契約之意思表示，被告仍應負回復原
    狀之責，將系爭土地以買賣為原因之所有權移轉登記予以塗
    銷，回復登記為國有（管理機關財政部國有財產局），為此
    依民法第767 條、第179 條、第259 條之規定，提起本訴，
    請求本院擇一有理由為判決。並聲明：被告應於原告給付2,
    905 元之同時，將系爭土地於92年11月12日以買賣為原因之
    所有權移轉登記予以塗銷，回復登記為國有（管理機關財政
    部國有財產局）。
二、被告則以：系爭建物原係被告父親陳亨旺於數十年前搭建之
    紅瓦厝，於11年前由被告於原地重建成3 層樓之加強磚造建
    物，並由被告繳納房屋稅迄今，於陳亨旺搭建紅瓦厝之前是
    否有建物存在，被告並無印象，被告於91年8 月9 日切結為
    系爭建物之所有人並無不實。原告僅憑港務局之函文，即認
    系爭土地為宿舍用地，就系爭建物原為港務局之宿舍乙節，
    並未為其他舉證，尚難認為真實；陳亨旺先前受配住之宿舍
    係坐落於高雄市○○區○○段336 地號土地，並非系爭土地
    ，系爭土地並非港務局之宿舍用地，原告之主張並無理由等
    語為辯。並聲明：原告之訴駁回。
三、兩造不爭執事實：
  (一)被告於91年8 月9 日切結其為系爭土地上系爭建物之所有權
    人，以總價2,905 元之價格向原告承購系爭土地。
  (二)原告於99年6 月4 日向被告為撤銷系爭契約之意思表示，被
    告於同年月7 日收受。
  (三)被告父親陳亨旺於79年2 月18日死亡，其生前曾為港務局之
    員工，並經港務局配住宿舍。
四、本件爭點：
  (一)系爭土地是否為港務局之宿舍用地？
  (二)系爭契約是否因違反強制規定而無效？
  (三)若系爭契約並未因違反強制規定而無效，則原告就系爭契約
    能否以受詐欺為由而撤銷？
  (四)若系爭契約不得撤銷，原告能否依切結書主張解除系爭契約
    ？
  (五)原告主張於其向被告給付2,905 元之同時，被告應塗銷系爭
    土地以買賣為原因之所有權移轉登記，回復登記為國有，有
    無理由？
五、得心證理由：
  (一)系爭土地是否為港務局之宿舍用地？
    1.原告主張系爭土地係港務局之宿舍用地，被告雖否認之。
      然被告之父親陳亨旺於34年12月1 日起任職於港務局，並
      受配住宿舍乙情，有港務局工程處船員工人動態登記卡在
      卷可憑（本院卷第51頁背面），被告對此亦不爭執（本院
      卷第90頁），堪信為真實。陳亨旺自35年10月1 日設籍於
      門牌號碼高雄市旗津區三民巷66號，42年4 月三民巷66號
      整編為三民巷56號，三民巷56號又於70年12月1 日整編為
      廟前路1 巷82弄12號，有戶口名簿影本、高雄市旗津區戶
      政事務所92年9 月23日高市旗戶字第0920002895號函附卷
      可佐（本院卷第54、57頁），依高雄市旗津區三民巷56號
      、廟前路1 巷82弄12號建物之房屋稅籍資料記載，三民巷
      56號建物係於26年間興建之木造瓦房，為港務局所有，免
      徵房屋稅，嗣變更門牌號碼為廟前路1 巷82弄12號後，自
      89年7 月起改以被告為納稅義務人，原有木造瓦房拆除，
      課稅房屋變更為加強磚造3 層樓之未保存登記建物，有稅
      籍證明書、高雄市西區稅捐稽徵處鼓山分處100 年9 月9
      日高市西稽鼓房字第1008219844號函存卷可查（本院卷第
      66、13 2頁）。陳亨旺經港務局配住三民巷56號建物，既
      為港務局所有之宿舍，則該建物坐落之基地，為宿舍用地
      ，應無疑問。系爭土地上現有之廟前路1 巷82弄12號建物
      係由三民巷56號門牌整編而來，且房屋稅籍資料註記原有
      之木造瓦房拆除，改以加強磚造3 層樓之未保存登記建物
      課稅，可見廟前路1 巷82弄12號建物，與拆除前之木造瓦
      房，均係坐落同一基地即港務局之宿舍用地。參以，港務
      局98年7 月6 日高港財產字第0985005937號函亦稱：系爭
      土地上建物（門牌號碼：高雄市○○區○○路1 巷82弄12
      號），經該局實地訪查，現住戶為該局原始配住人陳亨旺
      之遺眷，原有木造房屋已改建為3 層磚造建物等語（本院
      卷第28頁），核與房屋稅籍資料相符，港務局98年7 月16
      日高港財產字第09800122282 號函附其移交財政部國有財
      產局出售之清冊更載明系爭土地為宿舍用地，有函文存卷
      可參（本院卷第29頁），綜合上述各節，原告主張系爭土
      地為港務局之宿舍用地，應堪採認。
    2.高雄港務局99年8 月3 日高港財產字第0990012820號函附
      之眷舍房地清冊雖記載陳亨旺受配住宿舍坐落之基地為高
      雄市○○區○○段336 地號土地，然此部分與房屋稅籍資
      料、門牌整編之情形，核不相符，尚難據此認定系爭土地
      並非港務局之宿舍用地，被告據此為辯，洵非可採。被告
      雖另請求傳訊證人劉美珠到庭為證，然據被告所陳，劉美
      珠僅係知悉被告居住於系爭建物之情形，尚非了解陳亨旺
      受港務局配住之宿舍，與系爭土地之間之關連，難能釐清
      系爭土地是否為港務局宿舍用地之爭執，本院認無傳訊必
      要。
    3.綜上，原告主張系爭土地為港務局之宿舍用地，應可認定
      。
  (二)系爭契約是否因違反強制規定而無效？
    1.按法律行為，違反強制或禁止之規定者，無效，此為民法
      第71條本文所明定。又按國有財產之取得、保管、使用、
      收益及處分，依本法之規定；本法未規定者，適用其他法
      律，國有財產法第1條定有明文。依上開條文規定意旨，
      國有土地之取得、保管、使用、及收益、處分悉依國有財
      產法之規定，若國有財產法未規定者，始適用其他法律，
      此乃為維護、妥適利用國有土地，及使政府機關於取得、
      保管、使用、收益處分國有土地時有所依循之故。再按非
      公用財產類之不動產，於35年12月31日以前已供建築、居
      住使用至今者，其直接使用人得於104 年1 月13日前，檢
      具有關證明文件，向財政部國有財產局或所屬分支機構申
      請讓售。經核准者，其土地面積在500 百平方公尺以內部
      分，得按第一次公告土地現值計價，國有財產法第52條之
      2 定有明文，國有財產法施行細則55條之3 第1 項另規定
      ，本法第52條之2 所稱非公用財產類之不動產，指下列各
      款以外之非公用不動產：一抵稅不動產。二公共設施用地
      。三依法不得私有之不動產。四原屬宿舍、眷舍性質之不
      動產。國有財產法第52條之2 、國有財產法施行細則第55
      條之3 第1 項對於申請讓售國有土地，均有明確規定，國
      有財產局並無裁量空間，此部分規定屬強制規定，是違反
      國有財產法第52條之2 、國有財產法施行細則第55條之3
      第1 項規定讓售國有土地者，依民法第71條之規定，應屬
      無效。
    2.系爭土地係港務局之宿舍用地，亦如前述，依國有財產法
      第52條之2 、國有財產法施行細則第55條之3 第1 項之規
      定，系爭土地應不得讓售予被告。被告於91年8 月9 日以
      總價2,905 元之價格向原告承購系爭土地，乃兩造所不爭
      執之事實，據此，系爭契約違反強制規定，應屬無效。
  (三)原告主張於其向被告給付2,905 元之同時，被告應塗銷系爭
    土地以買賣為原因之所有權移轉登記，回復登記為國有，有
    無理由？
    1.系爭契約違反強制規定，應為無效，已如前述，系爭契約
      既為無效，則原告另主張若系爭契約並未因違反強制規定
      而無效，則原告得以受詐欺為由撤銷系爭契約，或主張若
      系爭契約不得撤銷，原告得依切結書主張解除系爭契約等
      爭點，即無庸審酌，先予敘明。
    2.按對於妨害其所有權者，得請求除去之，民法第767 條第
      1 項中段亦有明定。又因無效之法律行為，完成之土地所
      有權移轉登記，仍不能取得所有權。是系爭契約因違反強
      制規定，而屬無效，則系爭土地雖已移轉登記至被告名下
      ，被告仍不得取得所有權。系爭土地仍登記於被告名下，
      自有妨礙原告本於管理機關就系爭土地所有權之行使，原
      告依據民法第767 條之規定，請求被告於原告返還系爭土
      地價金2,905 元之同時，將系爭土地於92年11月12日以買
      賣為原因之所有權移轉登記予以塗銷，回復登記為國有（
      管理機關財政部國有財產局），自屬有據，應予准許。
六、綜上所述，原告依據民法第767 條之規定，請求被告於原告
    返還系爭土地價金2,905 元之同時，將系爭土地於92年11月
    12日以買賣為原因之所有權移轉登記予以塗銷，回復登記為
    國有（管理機關財政部國有財產局），為有理由，應予准許
    。
七、據上論結，本件原告之訴為有理由，依民事訴訟法第78 條
    ，判決如主文。
中    華    民    國  100     年    10    月    26    日
                  民事第三庭    法  官  陳宛榆
以上正本係照原本作成。
如對本判決上訴，須於判決送達後20日內向本院提出上訴狀。如
委任律師提起上訴者，應一併繳納上訴審裁判費。
中    華    民    國  100     年    10    月    27    日
                                書記官  周耿瑩